ACORDAO-COMPLETO-2352306

ACÓRDÃO 7563/2019 ATA 28/2019 - PRIMEIRA CÂMARA

VISTOS, relatados e discutidos estes autos que cuidam de pedido de reexame interposto por Ana Cristina Gomes Batouli contra o Acórdão 10538/2018-TCU-Primeira Câmara, que, dentre outras medidas, considerou ilegal seu ato de pensão civil,
	ACORDAM os Ministros do Tribunal de Contas da União, reunidos em sessão da Primeira Câmara, com fundamento no artigo 48 da Lei 8.443/1992, c/c os artigos 285 e 286 do RI/TCU, diante das razões expostas pelo Relator, em:
	9.1. conhecer e negar provimento ao presente pedido de reexame, mantendo-se inalterado o Acórdão 10538/2018-TCU-Primeira Câmara;
	9.2. dar ciência deste acórdão à recorrente e à Universidade Federal Fluminense.

Pedido de reexame interposto contra decisão que considerou ilegal ato de aposentadoria.

Primeira Câmara

Universidade Federal Fluminense.

3. Recorrente: Ana Cristina Gomes Batouli (XXX.993.607-XX).

13.1. Ministros presentes: Walton Alencar Rodrigues (Presidente), Benjamin Zymler, Bruno Dantas (Relator) e Vital do Rêgo.
13.2. Ministro-Substituto presente: Weder de Oliveira.

BRUNO DANTAS

Ministro Benjamin Zymler.

Cuidam os autos de pedido de reexame interposto por Ana Cristina Gomes Batouli contra o Acórdão 10538/2018-TCU-Primeira Câmara.
2.	A deliberação recorrida apresentou o seguinte teor:
"VISTOS, relatados e discutidos estes autos de pensão civil deferida pela Universidade Federal Fluminense,
ACORDAM os Ministros do Tribunal de Contas da União, reunidos em sessão da 1ª Câmara, diante das razões expostas pelo Relator, com fundamento no art. 71, inciso III, da Constituição Federal e nos arts. 1º, inciso V, 39, inciso II, e 45 da Lei 8.443, de 16 de julho de 1992, em:
9.1. considerar ilegal o ato de concessão de interesse da sra. Ana Cristina Gomes Batouli, recusando seu registro;
9.2. dispensar o ressarcimento das quantias indevidamente recebidas, em boa-fé, pela interessada, consoante o Enunciado 106 da Súmula de Jurisprudência deste Tribunal;
9.3. determinar à Universidade Federal Fluminense que:
9.3.1. faça cessar, no prazo de 15 (quinze) dias, contado a partir da ciência desta deliberação, os pagamentos decorrentes do ato impugnado, sob pena de responsabilidade solidária da autoridade administrativa omissa, consoante disposto nos arts. 71, inciso IX, da Constituição Federal e 262 do Regimento Interno desta Corte;
9.3.2. dê ciência do inteiro teor desta deliberação à sra. Ana Cristina Gomes Batouli, alertando-a de que o efeito suspensivo proveniente da interposição de eventuais recursos, caso não providos, não a exime da devolução dos valores indevidamente percebidos após a notificação;
9.3.3. envie a esta Corte de Contas, no prazo de 30 (trinta) dias, por cópia, comprovante de que a interessada teve ciência desta deliberação;
9.4. determinar à Sefip que monitore o cumprimento das medidas indicadas acima"
3.	Admitido o processamento dos recursos, porquanto preenchidos os requisitos previstos no art. 48 da Lei 8.443/1992, conferi efeito suspensivo aos itens 9.1 e 9.3.1 do acórdão recorrido em relação à recorrente (peça 25) .
4.	Instruído o presente feito, faço reproduzir, o exame técnico e o encaminhamento oferecidos pela Secretaria de Recursos deste Tribunal (peça 28) , que contou com a anuência do corpo diretivo daquela unidade (peça 29) :
"HISTÓRICO
2.	A pensão civil em favor da recorrente, na condição de filha maior inválida, foi julgada ilegal em virtude de não ter sido comprovada sua dependência econômica em relação à instituidora. 
EXAME DE ADMISSIBILIDADE
Reitera-se o exame de admissibilidade de peça 21, em que se propôs o conhecimento do presente recurso, nos termos do artigo 48 da Lei 8.443/1992, c/c os artigos 285 e 286, parágrafo único, do RI/TCU, com a suspensão dos efeitos dos subitens 9.1 e 9.3.1 do Acórdão 10538/2018-TCU-Primeira Câmara, em relação à recorrente. Observa-se que o Excelentíssimo Senhor Ministro-Relator Bruno Dantas, mediante despacho de peça 25, concordou com a proposta desta unidade técnica.
EXAME DE MÉRITO
Delimitação
4.1.	Constitui objeto do presente recurso definir se restou comprovada a dependência econômica da recorrente em relação à instituidora.
5. Da dependência econômica
5.1.	A recorrente aduz que dependia economicamente da instituidora, com base nos seguintes argumentos:
5.2.	Se este Tribunal mantiver a decisão ora recorrida, no sentido de cancelar o recebimento por parte da interessada da pensão por morte de sua mãe, sendo certo que não mais recebe a pensão por morte de seu pai, não restará à recorrente qualquer meio de subsistência, ressaltando-se que todo o seu sustento vinha de seu pai e de sua mãe quando vivos, uma vez que não está apta para o trabalho, nem tampouco para as atividades habituais e cotidianas, uma vez que sofre de um quadro avançado de esclerose múltipla.
Análise:
5.3.	Inicialmente, observa-se que pensão civil não é herança. Assim, é sobremodo importante que a beneficiária da pensão, na condição de filha maior inválida, comprove sua dependência econômica em relação à instituidora.
5.4.	Demais disso, ressalta-se que a teleologia da pensão civil não é manter o padrão de vida da beneficiária, que existia antes do falecimento da instituidora.
5.5.	Pois bem. O argumento apresentado pela recorrente foi minuciosamente examinado pelo Relator a quo, nos seguintes termos:
'8.	A propósito, o Plenário desta Corte, por meio do Acórdão 2.780/2016, esposou o seguinte entendimento, expresso no voto proferido pelo Ministro Walton Alencar Rodrigues, acerca do quantum a ser considerado como renda para descaracterizar dependência econômica em relação ao instituidor do benefício:
'A jurisprudência do Tribunal de Contas da União (...) entende que pensão não é herança e, como ato sumamente oneroso, ela deve estrita atenção ao princípio constitucional da legalidade e, mesmo, ao da moralidade administrativa. Não é mecanismo de enriquecimento, mas de sobrevida digna da pensionista, cujo rol é estabelecido pelo direito objetivo.
............................................................................................................................................
A definição de subsistência condigna de beneficiária de pensão especial é termo totalmente abstrato que não pode ser fixado sem isonomia. (...) Condições excepcionais, portanto, não se podem estipulá-las, em cada caso concreto.
............................................................................................................................................
Sobrevivência condigna não se confunde com padrão de vida. (...) Constitucionalmente, o nível mínimo necessário para caracterizar a 'subsistência condigna' é a percepção do salário-mínimo.
Subsistência digna é uma coisa e 'dependência econômica' da pensão pública, para manutenção de padrão de vida, outra bem diversa.
............................................................................................................................................
Para além do salário-mínimo, qualquer outra interpretação da questão da suficiência da renda remanescente acrescida, capaz de garantir a subsistência condigna das pensionistas, (...) é critério tipicamente subjetivo e contra legem' (grifei) .
9.	Cumpre observar, de passagem, que a percepção de aposentadoria por invalidez pela sra. Ana Cristina Gomes Batouli, para além de infirmar, de per si, o reconhecimento de eventual relação de dependência, ofende, uma vez cumulada com a pensão, o próprio senso de previdência. Na realidade, a situação configura, em última análise, o custeio de dois benefícios previdenciários distintos sob um mesmo fundamento, a saber, a invalidez da beneficiária. A respeito, como anotou o eminente Ministro Marcos Vilaça no voto condutor do Acórdão 1006/2004-TCU-Plenário, 'se apenas uma causa reclama a assistência previdenciária, só um benefício deve ser concedido; ou seja, não se pode acumular benefícios sob idêntico motivo de pretensão'.
10. 	Portanto, como a sra. Ana Cristina Gomes Batouli possui meios suficientes para manter a própria subsistência, não há que se falar em dependência econômica em relação à instituidora, circunstância que impõe a negativa de registro da concessão.'
5.6.	Em síntese, o fato de a recorrente ter sido aposentada por invalidez pelo INSS, em 27/8/2003 (anteriormente ao óbito de sua mãe, ocorrido em 18/2/2010) , com proventos no montante de R$ 4.505,98 (valor superior ao salário mínimo) , conforme registrado no voto do Excelentíssimo Senhor Ministro-Relator Benjamin Zymler no Acórdão 2067/2017-TCU-Plenário e considerando consulta às bases de dados disponibilizadas ao TCU (INSS-Dataprev) , infirma o argumento de haver dependência econômica em relação à instituidora da pensão em reexame.	
5.7.	Nesse sentir, rejeitam-se os argumentos apresentados pela recorrente.
CONCLUSÃO
6.	Ex positis, conclui-se que não restou caracterizada a dependência econômica da beneficiaria em relação à instituidora e, por via de consequência, deve ser negado provimento ao presente pedido de reexame. 
PROPOSTA DE ENCAMINHAMENTO
7.	Ante o exposto, submetem-se os autos à consideração superior, propondo-se:
a) conhecer do recurso interposto, para, no mérito, negar-lhe provimento;
b) dar ciência do acórdão que for prolatado à recorrente e aos demais interessados, ressaltando-se que o relatório e o voto que o acompanharem podem ser consultados no endereço www.tcu.gov.br/acordaos, no dia seguinte ao de sua oficialização."
5.	O Ministério Público de Contas, representado pelo Procurador Marinus Eduardo De Vries Marsico, manifestou-se de acordo com o encaminhamento sugerido pela Serur (peça 30) .
	É o relatório.

Henrique do Couto Martins (OAB/RJ 76.490) e outros, representando Ana Cristina Gomes Batouli.

Procurador Marinus Eduardo De Vries Marsico.

PENSÃO CIVIL. BENEFICIÁRIA HABILITADA NA CONDIÇÃO DE FILHA MAIOR INVÁLIDA. PERCEPÇÃO DE RENDA PRÓPRIA. AUSÊNCIA DE DEPENDÊNCIA ECONÔMICA EM RELAÇÃO À INSTITUIDORA. ILEGALIDADE. pedido de reexame. ELEMENTOS INSUFICiENTES PARA ALTERAR A DELIBERAÇÃO RECORRIDA. CONHECIMENTO. negativa de provimento.

PENSÃO CIVIL (PCIV)

Secretaria de Recursos (Serur).

Em julgamento, pedido de reexame interposto por Ana Cristina Gomes Batouli contra o Acórdão 10538/2018-TCU-Primeira Câmara, que, dentre outras medidas, considerou ilegal seu ato de pensão civil em razão de ter sido constatado que não havia dependência econômica em relação à instituidora do benefício.
2.	Preliminarmente, ratifico o despacho exarado no sentido de que o presente recurso merece ser conhecido, porquanto preenche os requisitos de admissibilidade previstos nos artigos 32, parágrafo único, 33 e 48, todos da Lei 8.443/1992.
3.	No mérito, a secretaria especializada propõe o conhecimento e a negativa de provimento ao pedido, ante a ausência de elementos suficientes para alterar a deliberação vergastada, desfecho que contou com o apoio do Parquet de Contas e com o qual concordo, razão pela qual adoto, aqui, como razões de decidir, os fundamentos ali sustentados, sem prejuízo das considerações que se seguem.
4.	Em relação à habilitação de Ana Cristina Gomes Batouli como pensionista na condição de filha maior inválida, convém ressaltar que, segundo o entendimento lapidado no enunciado 271 da Súmula da jurisprudência do TCU, "A pensão concedida a beneficiário na condição de inválido tem como requisito essencial laudo pericial emitido por junta médica oficial que ateste a invalidez e sua preexistência ao momento do óbito do instituidor.".
5.	Além disso, deve ser averiguado o requisito da dependência econômica em relação ao instituidor. Com efeito, o entendimento prevalente nesta Corte de Contas é no sentido de que a dependência econômica de beneficiário na condição de filho maior inválido é requisito indispensável à habilitação, sendo que essa dependência reveste-se de presunção relativa, ou seja, admite prova que a desconstitua (e.g. Acórdão 1124/2007-TCU-Segunda Câmara, 1535/2007-TCU-Plenário, 1590/2008-TCU-1ª Câmara, 6715/2009-TCU-2ª Câmara, 5851/2012-TCU-2ª Câmara, 2966/2014-TCU-2ª Câmara e 5151/2015-TCU-1ª Câmara) .
6.	Ainda sobre essa questão, permito-me ressaltar trecho do voto condutor do Acórdão 1155/2006-TCU-Plenário, ocasião em que o eminente Relator, Ministro Marcos Vinicios Vilaça, assim se manifestou:
"27. Aliás, não posso admitir a tentativa da defesa de desvincular o usufruto da pensão da prova de dependência econômica. Sob qualquer legislação, a dependência econômica deve existir, na medida em que é um pressuposto necessário e principio lógico do instituto pensional. Não a esmo, o consagrado jurista Sérgio Pinto Martins nos ensina, categoricamente, que 'pensão é benefício do dependente' (in 'Direito da Seguridade Social', Ed. Atlas, São Paulo, 12ª edição, p. 450) ."
7.	Por oportuno, convém destacar que a pensão, diferentemente da aposentadoria, prescinde de contribuição específica por parte do instituidor. Trata-se, portanto, de benefício sustentado pelo conjunto da sociedade, razão pela qual apenas se afigura razoável e justa sua concessão àquele que, de fato, dele dependa economicamente, sob pena de se onerar indevidamente a coletividade. Compreensão semelhante foi acolhida por este Tribunal em outras assentadas, a exemplo das Decisões 354/2002-1ª Câmara e 918/2002-Plenário, bem assim do Acórdão 809/2003-TCU-Segunda Câmara, dentre outras.
8.	Na mesma linha é o ensinamento de Odonel Urbano Gonçalves, para quem a dependência econômica configura-se quando "preponderantemente a pessoa dependa do recurso do segurado para sua sobrevivência" (in Manual de Direito Previdenciário, 2ª ed., p. 39, Atlas, S.P., 1993) .
9.	À luz dessa intelecção, a jurisprudência deste Tribunal se consolidou no sentido de que os beneficiários de pensão, à exceção do cônjuge ou companheiro, que gozam de presunção absoluta de dependência, ficarão sujeitos ao reconhecimento dessa dependência, seja por exigência de comprovação prévia, seja por presunção relativa, que admitirá prova em contrário, tendo-se presente que pensão não é herança, não podendo ser considerada dependência a manutenção de padrão de vida dos beneficiários (Decisão 641/1999-TCU-Plenário e Acórdão 1155/2006-TCU-Plenário, 305/2007-TCU-Plenário e 1985/2008-TCU-1ª Câmara, dentre outros) .
10.	Por essas razões é que não há como desobrigar o filho maior inválido do cumprimento do requisito da dependência econômica, porquanto, se assim não fosse, teríamos que o benefício não atingiria seu propósito substancial de acobertar o ente desamparado.
11.	Nesse cenário, a deliberação recorrida foi precisa ao reconhecer que a interessada aufere proventos de aposentadoria por invalidez desde antes do óbito da instituidora da pensão ora reexaminada, não havendo nos autos quaisquer elementos que permitam reconhecer que ela também dependia economicamente de sua mãe, instituidora do benefício em exame, mormente ao considerarmos que dependência não se confunde com manutenção de padrão de vida dos beneficiários.
12.	Assim, não tendo sido apresentados elementos capazes de infirmar a deliberação vergastada, cumpre ao TCU negar provimento ao presente pleito, mantendo-se inalterado o Acórdão 10538/2018-TCU-Primeira Câmara.
	Ante o exposto, voto por que o Tribunal adote a deliberação que ora submeto à apreciação deste Colegiado.
TCU, Sala das Sessões Ministro Luciano Brandão Alves de Souza, em 13 de agosto de 2019.
Ministro BRUNO DANTAS
Relator